【裁判字號】    95,台上,3411
【裁判日期】    950622
【裁判案由】    貪污
【裁判全文】
最高法院刑事判決            九十五年度台上字第三四一一號
    上  訴  人  甲○○
    選任辯護人  林國明律師
                莊國明律師
                張天欽律師
    上  訴  人  乙○○
    選任辯護人  李孟哲律師
                盧俊誠律師
                林石猛律師
    上  訴  人  丙○○
    選任辯護人  李孟哲律師
    上  訴  人  丁○○
                        弄22.
    選任辯護人  蔡清河律師
    上  訴  人  庚○○
    選任辯護人  鄭慶海律師
                彭郁欣律師
                李旻燕律師
    上  訴  人  辛○○
    選任辯護人  蔡清河律師
                翁瑞昌律師
                陳煥生律師
    上  訴  人  壬○○
    選任辯護人  翁瑞昌律師
    上  訴  人  戊○○
                        6號之.
                己○○
上列上訴人等因貪污案件，不服台灣高等法院台南分院中華民國
九十四年三月二十四日第二審判決（九十二年度上訴字第一四二
一號，起訴案號：台灣台南地方法院檢察署九十年度偵字第三五
三四、三五九三、三七三五、五六三三、六○四二、六○四三號
「原判決誤載為六四三號」），提起上訴，本院判決如下：
    主  文
原判決關於甲○○、乙○○、丙○○、丁○○、戊○○、己○○
、庚○○、辛○○、壬○○部分均撤銷，發回台灣高等法院台南
分院。
    理  由
本件原判決認定：一、上訴人甲○○自民國八十六年十二月二十
日起至九十年十二月二十日止為台南市市長；上訴人丁○○自八
十五年一月三十一日起至九十年十二月二十七日止任台南市政府
主任秘書，承市長之命，綜理市政府一切事務；（上訴人戊○○
自八十八年七月十六日起就任台南市政府工務局局長，綜理該局
職掌業務，並批閱相關公文等事務；）上訴人己○○自八十七年
七月十六日起至九十一年二月六日止擔任該工務局土木課（下稱
土木課）課長，負責督導台南市○市道路、橋樑、建物等公共工
程規劃、設計、監造及計畫道路的開闢（含道路徵收與工程施工
等二個階段）；上訴人庚○○自八十四年六月二十四日起擔任土
木課技士，負責執行道路徵收之業務，渠等五人均係依據法令從
事徵用土地公務之人員。上訴人乙○○自八十七年三月一日起為
台南市議會議長；上訴人丙○○自八十七年七月一日起至八十八
年十二月一日止任台南市議會約僱人員，八十八年十二月二日起
至九十年十二月六日止任機要組員兼公關室主任；上訴人壬○○
自八十六年六月三十日起至八十八年十二月一日止，任台南市議
會職員；上訴人辛○○為台南市議會顧問。二、緣八十七年初，
台南市民唐彩雲因其所有坐落台南市○○區○○路之道路用地，
屢次向台南市政府陳情要求徵收，均未獲同意，遂請土地掮客田
美紅（已經第一審判決免刑，原審駁回檢察官上訴確定）協助介
紹買主，田美紅即找其所熟識之新上任台南市議會議長乙○○，
詢問其是否有意願購買，約一個月後，乙○○即通知田美紅、唐
彩雲至台南市○○路「故鄉餐廳」見面，乙○○表示願購買上述
唐彩雲所有之道路土地，但上述土地必須與其所列清單上其他各
筆地號之土地一併購買，否則無法辦理徵收，並於事後指示丙○
○與田美紅聯絡著手相關土地之收購事宜。且由丙○○將計劃購
買之道路土地地號交予唐彩雲，即由唐彩雲逕行洽詢相關土地地
主協商購地事宜。嗣乙○○即憑恃其議長地位，足可影響預算通
過之權力，甲○○則為延續其政治生命，二人與丙○○共同基於
徵用土地，從中舞弊之概括犯意聯絡，乙○○明知議會應尊重市
府預算編列之行政職權，除了正式由議會通過之建議案外，不應
私下要求市府編列預算，尤不應對於圖利於私人之預算要求市府
接受，竟一方面由乙○○要求甲○○指示工務局承辦人員在台南
市政府八十八年度總預算案中，編列新台幣（下同）五千餘萬元
之預算，作為徵收唐彩雲家族所有之台南市○○區○○路三之三
七號既成道路之徵收補償費，另一方面指示丙○○出面處理收購
土地之事宜。甲○○明知道路之徵收，以道路新建工程為主，且
在市府財源有限之情形下，更應以有急迫需要徵收之道路為優先
，而市政府關於徵收路段之選擇，應依其授權母法土地法及平均
地權條例之立法精神使地利共享，避免土地投機者獲取暴利，其
於台南市政府內部工務局土木課新建道路工程預算審查，亦親自
指示應合乎必要性及公平正義原則，竟仍於八十七年三、四月間
，屈從於議長乙○○之意，將乙○○要求編列徵收之安南區○○
段唐彩雲家族所有之安中路土地位置圖交付予土木課課長陳堯山
（已經不起訴處分確定），轉交予負責編列道路徵收預算之戴曜
坤，告知戴曜坤依照乙○○之要求編列預算。戴曜坤遂在台南市
政府八十八年度總預算中編列上揭道路土地徵收補償費共計五千
五百五十一萬五千元之預算建議案，經市長甲○○核可決行後，
於八十七年四月二十三日送台南市議會審查，於同年六月五日通
過。戴曜坤即將丙○○所交付之位置圖轉交予知情之庚○○負責
辦理徵收，並由庚○○不知情之助理洪玉珍負責描繪圖稿。因其
中所指定之怡中段一二五七、一二五八、一二九三及一二九五等
四筆地號道路土地發現係呈現Ｌ形不規則形狀，洪玉珍報知庚○
○不符徵收規定，不可能獲台灣省政府審查通過，如加上丙○○
擬購買之一二五六、一二五九、一二九二、一二九四號，又會因
面積過大，超過預算，無法全部徵收。庚○○即將上情轉述丙○
○，由丙○○與己○○、庚○○等商量，己○○與庚○○均明知
徵收土地不得有徇私舞弊、私相授受之行為，且甲○○、丙○○
之指示係違法，惟因畏懼市長甲○○之權勢，於可拒絕照辦之情
形下卻配合辦理，竟仍與甲○○、乙○○等人共同基於徵用土地
舞弊之概括犯意聯絡，依照丙○○之指示，於八十七年八月十九
日主動行文台南市安南地政事務所將怡中段一二五八、一二五九
等二筆地號辦理分割成一二五八、一二五八之一及一二五九、一
二五九之一等四筆地號，並擬先徵收一二五九之一、一二五八之
一、一二九二、一二九三、一二九四、一二九五等六筆，以使被
徵收之道路土地能成為一完整區段，又能符合五千餘萬元預算之
需求。丙○○為解決購買道路土地資金問題，即將上開徵收土地
從中舞弊之情形告知辛○○，辛○○聽聞後亦認有利可圖，隨即
與乙○○、丙○○等人共同基於上開徵收土地從中舞弊之共同犯
意聯絡，同意共同出資購買道路土地，丙○○之資金則向其姻親
盧哲獻（經第一審判決免刑，原審駁回檢察官之上訴確定）借款
一千萬元，並於八十七年十月三十日，以上開所收購地號之部分
應有部分之土地所有權，登記在盧哲獻名下以作為借款之擔保，
並約定該借款須於道路土地徵收後隨即償還。俟資金籌措完成後
，丙○○即委由不知情之代書王進福負責辦理土地過戶買賣事宜
，第一次於八十七年十月二十日，由丙○○、壬○○、田美紅等
人以現金及支票計一千九百餘萬元（土地徵收價之四成）交予王
進福，向唐彩雲、唐傳根家族購買上揭怡中段一二五七、一二五
八、一二五八之一、一二九三、一二九五等五筆道路用地並簽訂
土地買賣契約，第二次於八十七年十月二十九日復由丙○○、壬
○○、田美紅等人將購地款項共計一千八百餘萬元，再次以現金
及支票交予王進福向吳松旺家族購買安中路怡中段一二五六、一
二五九、一二五九之一、一二九二、一二九四等五筆道路用地，
並簽訂土地買賣契約。上開十筆道路土地購買並完成所有權移轉
登記後，丙○○遂親自到台南市政府土木課與己○○、庚○○等
研商徵收事宜，最後決定先辦理一二九二、一二九三、一二九四
、一二九五、一二五八之一、一二五九之一等六筆道路用地之徵
收，剩餘之一二五六、一二五七、一二五八、一二五九等四筆（
下稱一二五六等四筆）道路土地則留待下年度再行編列預算徵收
。己○○、庚○○即依照與丙○○商量之結果，在無特定公務裁
量的理由下，以舞弊方法選擇性徵收乙○○所要求之一二九二、
一二九三、一二九四、一二九五、一二五八之一、一二五九之一
等六筆既成道路用地，違反土地法及平均地權條例之授權主管機
關徵收土地立法目的，即依之撰寫土地徵收計畫書，簽請甲○○
親自核准後，於八十七年十二月七日以南市地權字第三九九一八
號徵收土地計畫書陳報台灣省政府，欲徵收乙○○、丙○○所指
定之上開六筆地號共計○．一三九二二二公頃道路用地，徵收費
用計五千四百五十七萬五千零二十四元，台灣省政府因不知有上
開舞弊情形，而於同年月十八日予以核准。台南市政府即據此於
同年月二十三日辦理上開六筆地號道路土地徵收公告，八十八年
一月二十七日發放辛○○三千七百五十萬五千三百八十四元補償
費，盧哲獻一千零二十一萬七千八百七十二元補償費，不知情之
地主許瑞蓮六百八十五萬一千七百六十八元補償費（下稱第一次
徵收）。盧哲獻於領取上開道路土地徵收補償費後，因其名下所
有之怡中段道路土地尚有一二五六等四筆地號土地未被徵收，乃
將徵收補償費中之七百五十萬元留存作為丙○○之還款，剩餘之
二百七十一萬七千八百七十二元則歸丙○○所有，並簽發付款人
為台灣中小企業銀行股份有限公司（下稱台灣中小企銀）仁德分
行八十八年一月二十八日期，第0000000號、00000
00號及第0000000號金額分別各為九十萬元、九十萬元
及九十一萬七千八百七十二元之支票三紙交予丙○○。乙○○、
丙○○、辛○○、盧哲獻及壬○○等人均明知上開徵收補償款項
係乙○○等人因以徵收土地舞弊之方式所得之財物，竟仍共同基
於隱匿上開款項之概括犯意聯絡，由丙○○將盧哲獻所簽發之上
開三張支票，交予不知情之乙○○司機黃進生前往兌領，另辛○
○則從其所領取土地徵收補償費中提出部分金額作為回饋乙○○
之代價，而簽發付款人為台南市第三信用合作社（下稱台南三信
）八十八年一月二十八日期，支票號碼0000000號、金額
四百五十萬五千三百八十四元及0000000號、金額五百萬
元，共計九百五十萬五千三百八十四元之二紙支票予乙○○，由
乙○○囑其親信壬○○持之前往銀行兌領。乙○○、丙○○、辛
○○、盧哲獻、壬○○等人從上述道路徵收案中獲得不正利益計
二千八百二十餘萬元（三千七百五十萬五千三百八十四元加一千
零二十一萬七千八百七十二元減四成購地成本一千九百四十九萬
一千六百四十元等於二千八百二十三萬一千六百十六元）。三、
上開安中路怡中段之徵收案，因尚有一二五六等四筆道路土地未
被徵收，故乙○○復要求甲○○在台南市政府八十八年下半年及
八十九年度總預算案中，續編五千餘萬元補償費。二人再次承上
開舞弊之犯意聯絡，由甲○○親自將乙○○之要求，於開創台灣
文化基金會（甲○○之妻張丁蘭任董事長）便條紙內，記載「議
長、怡中段一二五七、一二五八、一二九三、一二九五道路用地
、五千多萬」，於八十七年十月間交給己○○，再由己○○於同
年十月二十日轉交給戴曜坤，作為八十八年下半年及八十九年度
編列道路預算案之依據。適於八十八年初，另有台南市民王振橫
（綽號「噸仔」）透過朋友，向田美紅表示其所有位在安中路之
道路土地要出售，請田美紅代尋買主。經田美紅徵詢乙○○有無
購買意願，乙○○當場表示將會指示丙○○、壬○○洽辦。約一
個月後，尤、陳二人果與田美紅約見，交給田美紅一張包含土地
地號、地主姓名及地址之清單，請田美紅透過王振橫找尋各地主
協商購地事宜，另方面復透過丙○○向戴曜坤要求怡中段道路土
地徵收預算，增編為一億三千萬元。戴曜坤明知不合理，但迫於
無奈，乃編列兩種預算案，甲案為十億元，其中六千萬元為上揭
道路土地徵收補償款；乙案為二十億元，其中一億三千萬元即符
合丙○○之要求編列。甲○○則於八十八年三、四月間，在台南
市○○路開創台灣文化基金會召集主任秘書丁○○、財政局長黃
思文、主計主任林峰雄、工務局長陳福元（另經檢察官為不起訴
處分）及己○○、戴曜坤等預算審查委員開會商量，戴曜坤當場
將其依據甲○○手諭繕打列印之「市長交付案件彙整表」呈給甲
○○審核，其中有關安中路三之三七號道路土地徵收補償費方面
，即係依丙○○所要求編列之一億三千萬元。討論後，因財政、
主計單位認為歲收有限，故將怡中段道路土地徵收補償款修正為
六千萬元，丁○○則主張基於府會和諧，應儘量滿足議會之要求
。但因台南市政府八十八年下半年及八十九年度所編列道路土地
徵收預算案中，計有十餘案（達六億餘元）是議長乙○○及其他
市議員所要求編列，甲○○乃未在審查委員會中予以定案。然甲
○○既明知府會之間有行政與監督之不同分際，預算審查應循正
式途徑送交議會審查定案，竟屈從於乙○○擔任議長之要求，指
示有共同犯意聯絡之丁○○將上揭預算計畫書以非正式管道，事
先送交乙○○，由乙○○決定具體金額。乙○○竟憑一己之私，
明知議會審查市府預算應經正式移送及審查，並不得為增加支出
之提案，竟於未經台南市議會相關會議討論之情形下，私下秘密
協調議員，未經大會審查，即恣意剔除其他道路徵收之預算，而
將其指定徵收之安中路三之三七號道路土地徵收預算，從六千萬
元暴增為二億五千萬元，填具一份關於議員要求之預算表，交由
丁○○攜回轉交甲○○。嗣因甲○○指示丁○○再加上其他議員
要求增列二個徵收案，致使徵收預算超出三千餘萬元，丁○○乃
另向甲○○建議並獲同意，將乙○○所定安中路三之三七號道路
土地徵收預算，從二億五千萬元刪改成二億二千萬元，並直接將
乙○○刪改後之預算數，送交主計室，編列成台南市政府八十八
年下半年及八十九年度總預算案（尚未註明要徵收安中路怡中段
何筆地號土地），於八十八年四月間送台南市議會審查，乙○○
明知依台灣省各縣市議會組織規程準則規定市議會開會時，主席
對於本身有利害關係之事件，應行迴避，竟未迴避，逕行主持會
議。同時，於議會審查期間，指示丙○○及壬○○以張素貞（當
時乙○○與張素貞係同居關係，二人於八十九年六月始辦理結婚
，業經第一審判決免刑，原審駁回檢察官之上訴確定）名義辦理
前述道路用地購地事宜。乙○○以購得之道路土地登記在張素貞
名下為條件，向張素貞借款，並由壬○○、田美紅將購地款八千
二百萬元（徵收價之四成）交給代書王進福，向王振橫、王勤家
族購買安南區○○路三之三七號道路用地，計有：怡中段一○三
三、一○三四、一○三五、一○三六、一○六五之三、一○六六
、一○七七（第一審誤載為一○六七）、一○六八、一○七一、
一○七二、一○七五之二、一○七九，及後來自一○七九號分割
出來之一○七九之二等十三筆（下稱一○三三等十三筆）。台南
市議會於八十八年六月十五日審查通過該筆預算，上開道路用地
亦於同年四至六月間，陸續完成過戶登記在張素貞名下。旋由丙
○○將該一○三三等十三筆，及一二五六等四筆，暨小筆的王萬
成等所有一○六七號共計十七筆土地，交給己○○及庚○○辦理
徵收作業，並向巫、林二人表示已向甲○○報告過。巫、林二人
明知該指定地號徵收，中間尚隔有怡中段一二五○、一二五四、
一二五五等三筆土地尚未辦理徵收，顯然違反行政院頒布之徵收
既成道路原則，且違反大法官釋字第四○○號解釋揭示之平等性
原則，及土地法、平均地權條例所授權主管機關徵收土地之立法
目的，係嚴重之舞弊行為，但為遂乙○○、甲○○共同舞弊之目
的，且懼於甲○○之權勢，於可拒絕之情形下，仍承上開共同舞
弊之概括犯意聯絡，予以違法辦理。又因發現上開十七筆土地之
徵收金額超過預算二億二千萬元，遂與丙○○、己○○等協調將
張素貞所有之一○七九號，分割出一○七九之二號不予徵收，其
餘列入徵收範圍。此時，戊○○已於八十八年七月十六日就任工
務局長，於辦理過程中，庚○○發現上揭一○三三等十三筆地號
與一二五六等四筆地號之道路中間，尚隔有其他私有地，彼此間
並不相連，若以此跳點式之方式辦理徵收，會遭內政部退回。庚
○○乃向戊○○、己○○報告，討論後，郭、巫二人仍秉承甲○
○之意思，指示庚○○按照丙○○所指定之十七筆地號辦理徵收
。庚○○乃簽擬函稿，經己○○決行轉地政局，再轉丁○○代甲
○○決行，於八十八年八月二十六日以南市地權字第二七九四五
號函陳報內政部。結果，該徵收計畫書經內政部以八十八年九月
十八日台（八八）內地字第八八一○九六五號函，以：工程用地
範圍內之既成道路何以未同時納入徵收為由，予以駁回。丙○○
透過內線管道事先知悉上情，即與庚○○、己○○討論，採庚○
○之建議，由丙○○決定犧牲其個人所購買而登記在盧哲獻名下
及辛○○名下之一二五六等四筆地號道路土地不辦理徵收，而以
乙○○所購買登記在張素貞名下之一○三三等十三筆，加上案外
人楊清男等人名下所有在同一工程範圍內之其他二十筆旱、田、
養地（其中乙筆屬張素貞所有），共計三十三筆地號○．五五八
七○七公頃道路土地辦理徵收。決定之後，巫、林二人即依該方
案，以台南市政府八十八年十月四日南市地權字第三二○三四號
函，再次向內政部陳報徵收計畫書，徵收費用計二億零三百三十
六萬九千三百四十八元。台灣省政府因不知有弊情，因而陷於錯
誤，於同年月十八日予以核准，台南市政府即於同年月二十八日
辦理徵收公告，同年十二月十四日發放徵收補償費，張素貞名下
計獲得一億九千一百十七萬一千七百三十六元（下稱第二次徵收
），總計乙○○、丙○○、壬○○、張素貞、田美紅等人因此獲
得不正利益高達一億三千八百三十餘萬元。終經民眾匿名檢舉，
由檢察官指揮調查人員執行搜索而查獲等情。因而撤銷第一審關
於上訴人等九人部分之科刑判決，改判仍均論處甲○○、己○○
、庚○○共同連續依據法令從事公務之人員，徵用土地，從中舞
弊罪刑；論處丁○○、戊○○共同依據法令從事公務之人員，徵
用土地，從中舞弊罪刑；論處乙○○、丙○○與依據法令從事公
務之人員，共同連續徵用土地，從中舞弊罪刑；論處辛○○、壬
○○與依據法令從事公務之人員，共同徵用土地，從中舞弊罪刑
。固非無見。
惟查：(一)、科刑之判決書，須將認定之犯罪事實詳記於事實欄，
然後於理由內逐一說明其憑以認定之依據，使事實與理由兩相一
致，方為合法。倘事實欄已有敘及，而理由內未加說明，是為理
由不備；若理由所作說明，竟與事實認定互相齟齬，即為理由矛
盾。且有罪之判決書，對於被告有利之證據不採納者，應記載其
理由，為刑事訴訟法第三百十條第二款所明定，如未為記載，自
亦有判決不備理由之違失。再故意犯之犯罪原因、動機，乃供確
定刑罰權存否之犯罪構成事實，而非單純之量刑資料，應屬嚴格
事實而應經嚴格證明之要求。原判決事實認定：「甲○○則為使
預算能夠順利通過，展現其政績，延續其政治生命，……明知道
路之徵收，以道路新建工程為主，且在市府財源有限之情形下，
更應以急迫需要徵收之道路為優先，……關於徵收路段之選擇，
應依其授權母法土地法及平均地權條例之立法精神，使地利共享
，避免土地投機者獲取暴利，……竟屈從於議長乙○○之意」（
見原判決第五頁倒數第一、二、十、十一行、第六頁第一至七行
），指示戴曜坤、庚○○、己○○、戊○○、丁○○等台南市政
府公務人員共同舞弊，然其理由欄內，既未說明其憑以認定甲○
○為延續政治生命而參與犯罪等犯罪動機有關之證據，亦未就各
公務人員如何得悉乙○○挾議長審預算之權，以人民陳情方式，
建請編列預算，補償早充公用既成道路之地主，竟存有弊端，而
有犯意聯絡等情，敘明其所憑之論據，已有判決不備理由之違失
。且卷附內政部九十年八月二十七日台（九十）內地字第九○一
一九○號函及九十三年四月二十九日台內地字第○九三○○六○
九八一號函均明確指出台南市政府所為本件二次土地徵收，「並
無違反土地法及都市計畫法之規定」（分見第一審卷第二宗第二
十八至三十頁，原審卷第三宗第三十一至三十三頁），似屬對於
上訴人等九人有利之證據，原判決未說明其不予採納之理由，復
未敘明其認定道路徵收，應以新建、急迫為主之法律依據，及上
揭徵收案究竟違反土地法或平均地權條例之何條規定精神，同有
判決理由不備之違誤。又證人李天佑證稱：「（台南市議會第十
四屆第一次）聯席審查（本件預算案）一讀會，被告（乙○○）
並無參加。乙○○未經指示證人（李天佑，即該次會議主席）如
何主導審查案情。我印象中（該預算案）只有道路的編號，不知
道地段、地號。審查開會之前，與開會期間，被告乙○○並無談
起土地徵收案之事項」，另證人郭元和供證：「（台南市議會第
十四屆第三次）聯席審查一讀會，被告乙○○並未參加。沒有指
示我（按為當次會議主席）如何主導審查案情。在聯席審查市○
○○○道路徵收（案），並沒有載明被徵收土地之地段、地號、
所有權人。我在參與連續審查會之前與開會期間，被告乙○○沒
有談起土地徵收案之事項」各等語（見第一審卷第二宗第一五七
、一五九頁），似亦屬有利於乙○○之證據，原審未予採納，而
未於判決內說明其不採納之理由，亦有判決不載理由之違法。再
原判決事實認定：「辛○○則從其所領取土地徵收補償費中，提
出部分金額作為回饋乙○○之代價，而簽發……共計九百五十萬
五千三百八十四元之二紙支票予乙○○，由乙○○囑其親信壬○
○持之前往銀行兌領」（見原判決第八頁倒數第一至六行、第九
頁第一、二行），理由內均未見其記載此部分事實所憑認定之證
據，同屬判決未備理由之違失。另原判決事實認定乙○○、丙○
○、辛○○等人係以土地徵收價之四成，向原地主購進土地，並
以此計算其獲得不正利益第一次徵收案二千八百二十餘萬元，第
二次徵收案一億三千八百三十餘萬元（見原判決第七頁第十四、
十五行、第九頁第三至六行、第十四頁第十三、十四行），乃其
理由內則先謂係以「公告地價三成之價錢」成交（見原判決第三
十三頁第七、八行、第四十頁第十四行），復謂其等所得者，「
係『市府提早徵收』資格所反射之利益，並非犯罪『直接所得』
之財物，……（此項）資格，尚需配合預算之編列、上級機關審
核通過等等行政程序，始得竟其功，且該資格無從單純為轉讓、
出賣等處分而獲得對價，從而亦難認係『財產上』之利益」（見
原判決第一○一頁第六至十一行）；原判決並認定：「己○○於
『同（按指八十七）年十月二十日』……轉交（甲○○指示之便
條紙）給戴曜坤，作為八十八年下半年及八十九年度編列道路預
算案之依據」（見原判決第九頁第十六至十八行），乃其理由內
所引據之戴曜坤證言，則指時間係「八十八年初」（見原判決第
二十六頁第六行），均有判決理由矛盾之違法情形存在。(二)、證
據之取捨及事實之認定，固屬事實審法院之職權，但此項職權之
行使，仍應受經驗法則與論理法則所支配，否則即與證據法則相
違背，此觀刑事訴訟法第一百五十五條第一項規定自明。又科刑
判決所認定之事實，若與所採之證據不相適合，即屬證據上理由
矛盾，其判決當然違背法令。原判決認定：「戊○○及己○○仍
秉甲○○之意思，指示庚○○照丙○○所指定之十七筆地號道路
土地辦理徵收。並由庚○○將該徵收計畫書簽擬函稿，經『己○
○決行』轉地政局……」（見原判決第十二頁第八至十行），其
理由內則以「戊○○所批示之台南市政府八十八年八月三日南市
工土字第二五○一○號函」作為認定之依據（見原判決第六十三
頁倒數第五至七行）。然該函之決行章係屬「乙章」，其下另有
技正侯伯瑜之簽章（見第三七三五號偵查卷第二宗第五十四頁）
，可見非戊○○所親自用印決行，亦非己○○代為決行，核有認
定事實與卷內證據不相適合之證據上理由矛盾情形。又戊○○既
係於八十八年七月十六日始接任工務局局長（見原判決第十二頁
第二行），斯時第二次徵收之預算案已經議會審議通過，所餘者
，僅執行預算而已，則僅以其縱知倘若採行跳躍式徵收，難獲內
政部核准，卻仍秉甲○○之意，遵示辦理，果遭該部駁回為由，
逕行推認戊○○詳知內情而共同參與，是否符合經驗法則及論理
法則？似仍非無研求斟酌之餘地。(三)、與待證事實有重要關係之
證據，雖已經調查，但若尚非完全明瞭者，即與未經調查情形無
異，遽行判決，仍應認有證據調查職責未盡之違法。依卷內資料
，本件關鍵證據文書「市長手諭」計有二種不同版本，一為影印
本，內容共四頁，記載三十八項，其中第二頁右上角特別註明「
（87）10.20 交辦」，第二十四項下附註「辦理、地價」，另一
為原本，內容計六頁，記載五十項，其上無任何註記（分見第一
一七四號他字卷第一宗第七十三至七十六頁，第一審卷第三宗第
九十四至九十六頁）。何以有上述不同之差異？原審未查明實情
，復未於理由內為必要之說明，難認無應於審判期日調查之證據
而未予調查及理由欠備之違失。庚○○明知丙○○原指定徵收之
土地不符徵收規定，卻以分割部分土地之方式予以配合，經測謊
結果，就有關「徵收案其未收錢」、「丙○○未向其關說」等項
目，均呈現情緒波動反應（見第五六三三號偵查卷第一九一頁鑑
定通知書），此部分事實真相如何？攸關公平正義之維護，自有
調查究明之必要。原審未予詳查，亦有證據調查職責未盡之違誤
。以上，或為上訴意旨所指摘，或屬本院得依職權調查之事項，
應認原判決關於上訴人等九人部分均有撤銷發回更審之原因。
據上論結，應依刑事訴訟法第三百九十七條、第四百零一條，判
決如主文。
中    華    民    國  九十五  年    六    月  二十二  日
                      最高法院刑事第八庭
                          審判長法官  張  淳  淙
                                法官  張  春  福
                                法官  呂  丹  玉
                                法官  洪  昌  宏
                                法官  蔡  彩  貞
      本件正本證明與原本無異
                                      書  記  官
中    華    民    國  九十五  年    六    月  二十六  日
                                                      Ｊ


司法院資訊處製作；財團法人民間司法改革基金會備份。
